臺灣高雄地方法院刑事裁定　　　　　　 100年度聲判字第57號
聲　請　人
即告訴人　　華山產物保險股份有限公司
法定代理人　清理人財團法人保險事業發展中心
代　表　人　賴清祺
代　理　人　葉張基律師
被　　　告　李桂慈
上列聲請人因被告涉犯業務侵占等案件，不服臺灣高等法院高雄
分院檢察署檢察長之處分（案號：100 年度上聲議字第835 號）
，聲請交付審判，本院裁定如下：
    主  文
聲請駁回。
    理  由
一、按告訴人不服上級法院檢察署檢察長或檢察總長認再議為無
    理由而駁回之處分者，得於接受處分書後10日內委任律師提
    出理由狀，向該管第一審法院聲請交付審判；法院認交付審
    判之聲請不合法或無理由者，應駁回之，刑事訴訟法第258
    條之1 、第258 條之3 第2 項前段，分別定有明文。本件聲
    請人即告訴人華山產物保險股份有限公司以被告李桂慈涉犯
    業務侵占罪嫌，具狀向臺灣高雄地方法院檢察署提出告訴，
    經該署檢察官以99年度偵字第28717 號為不起訴處分後，聲
    請人不服聲請再議，亦經臺灣高等法院高雄分院檢察署檢察
    長以100 年度上聲議字第835 號處分書以再議為無理由予以
    駁回。聲請人於民國100 年6 月13日收受前開再議駁回處分
    書，委任律師於100 年6 月23日具狀向本院聲請交付審判等
    節，業經本院依職權向臺灣高雄地方法院檢察署調閱99年偵
    字第28717 號案卷，及向臺灣高等法院高雄分院檢察署調閱
    100 年度上聲議字第835 號案卷核閱屬實，並有前揭不起訴
    處分書、處分書、送達證書，及刑事聲請交付審判狀各1 份
    附卷為憑。則本件聲請人在法定期間內提出本件交付審判之
    聲請，程式上尚屬合法，合先敘明。
二、聲請交付審判意旨略以：(一)被告於偵查程序中所提出面額13
    297 元之支票4 紙（票號0000000 至0000000 ）、面額1483
    5 元之支票3 紙（票號0000000 至0000000 ），雖經呂曉竹
    簽收，但此等支票並不在聲請人所提出遭被告侵占之保險費
    明細表內，但原處分書未詳細核對，即據以認定兩造間有民
    事糾紛而為不起訴處分，而再議駁回處分書亦將此視而不見
    ，未予詳究，顯屬可議，況被告係在監理站受理車主投保，
    一般車主都是臨時投保，保費多為現金或信用卡支付，不可
    能有以連號之支票支付保費之情；(二)行政院金管會係於98年
    1 月17日以金管保一字第09802500572 號函，勒令聲請人停
    業清理，並於同日以金管保一字第09802500573 號函委託財
    團法人保險事業發展中心擔任清理人，然據證人呂曉竹證稱
    伊自97年12月就開始向被告收不到錢，顯見被告在聲請人遭
    主管機關依法勒令停業前即有業務侵占之情。況聲請人遭主
    管機關勒令停業後，依據財團法人財產保險安定基金動用範
    圍及限額規定，理賠成數降為9 成，並非刻意對被告或其保
    戶為不利之處理，且若保戶要求退保，應由聲請人直接給付
    解約金，亦不致於對被告造成虧損。又本件被告既已向保戶
    收取保費，即應交回聲請人，不得以聲請人遭主管機關勒令
    停業，始藉口因聲請人遭接管，造成其損失，及積欠其佣金
    等語為由，掩飾其業務侵占之犯行云云，認臺灣高雄地方法
    院檢察署所為不起訴之處分、臺灣高等法院高雄分院檢察署
    逕為駁回再議，均有未恰，據此聲請交付審判。
三、按犯罪事實應依證據認定之，無證據不得認定其犯罪事實，
    刑事訴訟法第154 條第2 項定有明文；又告訴人之告訴，係
    以使被告受刑事訴追為目的，是其陳述是否與事實相符，仍
    應調查其他證據以資審認；而犯罪事實之認定，應憑證據，
    如未能發現相當證據，或證據不足以證明，自不能以推測或
    擬制之方法，以為裁判基礎；另認定不利於被告之事實，須
    依積極證據，苟積極證據不足為不利於被告事實之認定時，
    即應為有利於被告之認定，更不必有何有利之證據（最高法
    院40年台上字第86號、30年上字第816 號判例意旨參照）。
    次按刑事訴訟法第258 條之1 規定告訴人得向法院聲請交付
    審判，核其立法意旨，係法律對於檢察官不起訴或緩起訴裁
    量權制衡之外部監督機制，此時，法院之職責僅在就檢察官
    所為不起訴或緩起訴之處分是否正確加以審查，藉以防止檢
    察機關濫權。依此立法精神，同法第258 條之3 第3 項規定
    法院就交付審判之聲請為裁定前，得為必要之調查。其所謂
    「得為必要之調查」，係指調查證據之範圍應以偵查中曾顯
    現者為限，不可就新提出之證據再為調查，亦不可蒐集偵查
    卷宗以外之證據，否則將與刑事訴訟法第260 條之再行起訴
    規定混淆不清，亦將使法院兼任檢察官之角色而有回復糾問
    制度之虞。又法院於審查交付審判之聲請有無理由時，除認
    為告訴人所指摘不利被告之事證未經檢察機關詳為調查或斟
    酌，或不起訴處分書所載理由違背經驗法則、論理法則或其
    他證據法則者外，不宜率予交付審判（法院辦理刑事訴訟案
    件應行注意事項第118 項參照）。且法院為交付審判之裁定
    時，視為案件已提起公訴，案件即進入審判程序，是法院裁
    定交付審判之前提，必須偵查卷內所存證據已符合刑事訴訟
    法第251 條第1 項規定「足認被告有犯罪嫌疑」，檢察官應
    提起公訴之情形，即該案件已經跨越起訴門檻，始應為交付
    審判之裁定。倘該案件須另行蒐證偵查，始能判斷應否交付
    審判者，因交付審判審查制度，並無如同再議制度，得為發
    回原檢察官續行偵查之設計，法院仍應依同法第258 條之3
    第2 項前段規定，以聲請無理由裁定駁回。
四、聲請人先以被告於偵查中所提出票號0000000 至0000000 之
    支票7 紙，雖經證人呂曉竹簽收，但此等支票並不在告訴人
    所提出遭被告侵占之保險費明細表內，且被告係在監理站受
    理車主投保，一般車主都是臨時投保，保費多為現金或信用
    卡支付，不可能有以連號之支票支付保費之情云云。惟查，
    被告於98年4 月14日確有提出面額13297 元之支票4 紙（票
    號0000000 至0000000 ）、面額14855 元之支票3 紙（票號
    0000000 至0000000 ）予呂曉竹，並由呂曉竹簽收，此有被
    告提出之支票影本7 紙為證（99偵28717 卷第128 至131 頁
    ），從而聲請人雖提出保險費欠款明細表、存證信函等影本
    ，主張被告曾收取保險費共984751元未繳回聲請人云云，上
    開資料雖得證明被告曾有收受保險費之事實，然被告曾將部
    分款項於上開時間繳回證人呂曉竹乙節，業有被告提出之支
    票影本為據，而此部分並未顯示在聲請人提出之上開資料中
    ，故被告是否確將收取之保險費占為己有，實非無疑。況證
    人呂曉竹於臺灣高雄地方法院檢察署檢察官訊問時具結證稱
    ：「被告在鳳山監理站收款後，會將現金存在她的帳戶，再
    以支票或刷卡形式將收到的款項繳回我們公司，所以被告一
    般來說比較少繳現金，大部分是刷卡或是客票」（99偵28
    717 卷第96頁）、而證人洪宗智於臺灣高等法院高雄分院檢
    察署檢察官訊問時亦具結證稱：伊是按月向被告收取保戶保
    費，她幾乎都是刷卡或拿支票，偶爾也會拿部分現金，所以
    她不需要把收到的錢，原封不動的拿給伊，伊給聲請人的支
    票都是客票，發票人不一定，伊跟其他人收費也是這種情形
    …只要能收到錢就好，伊與公司其他人向被告按月收費時，
    會給她一張收費單，有記載保單號碼及金額，並將佣金直接
    在收費單上扣除」等語（100 上聲議835 卷第20頁）。顯見
    被告及其他受聲請人委任招攬保險之人，慣例上均由聲請人
    派人按月前往結算保費，並非將所收現金原封不動繳交聲請
    人，而係由被告及其他受聲請人委任招攬保險之業務人員以
    刷卡或提供客票方式繳交保費，自難以被告未將所收現金繳
    交聲請人，即遽認其有侵占犯行。聲請人又以據證人呂曉竹
    證稱伊自97年12月就開始收不到被告應繳回聲請人的錢，顯
    見被告在聲請人遭主管機關依法勒令停業前即有業務侵占之
    情。而聲請人遭主管機關勒令停業後，依規定理賠成數降為
    9 成，並非刻意對被告或其保戶為不利之處理，且若保戶要
    求退保，應由聲請人直接給付解約金，亦不致於對被告造成
    虧損。及被告既已向保戶收取保費，即應交回聲請人，不得
    以聲請人遭主管機關勒令停業，始藉口因聲請人遭接管，造
    成其損失，及積欠其佣金等語為由，掩飾其業務侵占之犯行
    云云。經查，證人呂曉竹於臺灣高雄地方法院檢察署檢察官
    訊問時雖證稱伊自97年12月底開始向被告收不到錢乙語，然
    證人呂曉竹於同日庭訊時亦具結證稱：伊向被告收款都很正
    常，一直到聲請人被接管，且有積欠被告佣金，被告才不願
    意將收到的保費交給伊，因為聲請人被接管後，清理人規定
    退保只能退6 成，4 成不能退款，且理賠只能賠9 成，客戶
    會向被告抱怨，所以被告才不願意配合公司繳交保費（99偵
    28717 卷第96頁），且於臺灣高等法院高雄分院檢察署檢察
    官訊問時甚至具結證稱被告每年約有1200萬元的業績，不可
    能侵占這區區幾十萬元。公司清理人應該跟她協商，她應該
    會結清，不應該用告的方式（100 上聲議835 卷第21頁），
    而證人洪宗智於臺灣高等法院高雄分院檢察署檢察官訊問時
    亦具結證稱：「因為客戶是被告的，退款及理賠不足部分必
    須由被告自己墊款處理，而且很多保戶聽到公司被接管，都
    去找他退保」等語（100 上聲議835 卷第21頁）。足見被告
    為聲請人招攬保險業務績效一向良好，且均按時繳納客戶應
    繳保費予聲請人，此次糾紛顯係因聲請人突遭金管會接管，
    導致清理人辦理保戶退保及理賠條件較為不利，影響被告客
    戶之權益，復積欠被告應得之佣金，被告為彌補其墊付客戶
    退保、理賠及自己佣金之損失，而希冀聲請人能與其協商，
    提出合理解決方案，始未依慣例如期繳納客戶之保費，尚難
    認被告有不法所有之意圖或侵占之犯意。故檢察官據上所述
    ，認被告與聲請人間應屬民事糾葛，宜另循民事救濟途徑解
    決，核與業務侵占罪之構成要件尚屬有間，逕為不起訴之處
    分，經核並無違誤。
五、綜上所述，臺灣高雄地方法院檢察署檢察官99年度偵字第28
    717 號不起訴處分書，及臺灣高等法院高雄分院檢察署100
    年度上聲議字第835 號處分書，已詳述其認定所憑證據及理
    由，而上開不起訴處分書及處分書理由所憑之事證，復經本
    院調閱前開卷證核閱無訛，採認事實均確有所據，且其認事
    用法亦無何違背經驗法則、論理法則或其他證據法則之情事
    。本件並無不利於被告，且足以動搖原偵查檢察官事實認定
    及處分決定之事證，未經檢察機關調查或斟酌，或不起訴處
    分書所載理由違背經驗法則、論理法則或其他證據法則等得
    據以交付審判之事由存在，聲請人猶執上開情詞聲請交付審
    判，指摘原不起訴處分及駁回再議聲請之理由不當，為無理
    由，應予駁回。
據上論斷，應依刑事訴訟法第258 條之3 第2 項前段，裁定如主
文。
中    華    民    國    100   年    7     月    25    日
                    刑事第六庭 審判長 法  官  李璧君
                                      法  官  鄭峻明
                                      法  官  曾仁勇
以上正本證明與原本無異。
本裁定不得抗告。
中    華    民    國    100   年    7     月    25    日
                                      書記官  王紀芸